臺灣高雄地方法院刑事判決　　　　　　　 96年度易字第805號
公　訴　人　臺灣高雄地方法院檢察署檢察官
被　　　告　己○○
　　　　　　丁○○
共　　　同
選任辯護人　謝秋蘭律師
上列被告因竊佔案件，經檢察官聲請簡易判決處刑（94年度偵字
第23335 號），本院認不應以簡易判決處刑（95年度簡字第4150
號），而改依通常程序審理，判決如下：
    主  文
己○○、丁○○均無罪。
    事  實
一、公訴意旨略以：被告己○○為賢祥交通事業有限公司（下稱
    賢祥公司）負責人，丁○○為賢祥公司之稅務代理人。緣己○○經營貨運業務須設置停車場，遂委託丁○○代為尋找停
    車場設置地點；丁○○於民國93年11月8 日，代理賢祥公司
    向戊○○借用渠等所有坐落於高雄縣大社鄉○○段1056、10
    56之1 、1057與1058地號土地（下稱戊○○所有土地）作為
    停車場使用，並向財政部國有財產局台灣南區辦事處（下稱
    國有財產局）申請使用鄰近土地即坐落於高雄縣大社鄉○里
    段1148-1地號之國有非公用土地（下稱系爭土地）。詎己○○與丁○○均明知國有財產局並未核准其使用上開國有土地
    ，竟意圖為自己不法之利益，基於竊佔國有土地之犯意聯絡
    ，於民國93年11月間某日起，為方便辦公而在系爭土地上設
    置貨櫃屋、鐵皮屋、木造平屋與棚架等建築物，並堆置雜物
    ，設置停車場，竊佔系爭土地達571 平方公尺。嗣國有財產
    局接獲民眾檢舉，通知戊○○會同前往系爭土地勘查，循線
    查獲上情，及函送偵辦，因認被告2 人涉犯竊佔罪嫌等語。
二、按犯罪事實應依證據認定之，無證據不得認定其犯罪事實；
    不能證明被告犯罪者，應諭知無罪之判決，刑事訴訟法第15
    4 條第2 項、第301 條第1 項分別定有明文。又事實之認定
    ，應憑證據，如未能發現相當證據，或證據不足以證明，自
    不能以推測或擬制之方法為裁判基礎；且認定犯罪事實所憑
    之證據，雖不以直接證據為限，間接證據亦包括在內，然而
    無論直接證據或間接證據，其為訴訟上之證明，須於通常一
    般之人均不致有所懷疑，而得確信其為真實之程度者，始得
    據為有罪之認定，倘其證明尚未達到此一程度，而有合理之
    懷疑存在而無從使事實審法院獲得有罪之確信時，即應由法
    院為諭知被告無罪之判決，最高法院40年度台上字第86號、
    76年度台上字第4986號著有判例可資參照。按刑法第320 條
    第2 項之竊佔罪，必須行為人基於竊佔之犯意，意圖為自己
    或第三人不法之利益，而竊佔他人之不動產，即須將他人不
    動產，意圖不法利益，私擅佔據歸於自己或第三人支配之下
    ，而侵害他人支配權者，始克相當，若行為人無此種意圖及
    犯意，縱有客觀之竊佔行為，亦因欠缺主觀因素而不構成該
    罪。
三、公訴意旨認被告己○○、丁○○2 人共同涉有刑法第320 條
    第2 項竊佔罪嫌，無非以：(1)被告丁○○於偵查中之供述、
    (2)證人即國有財產局承辦人甲○○、證人乙○○等人於偵查
    中具結後之證言、(3)國有財產局於93年12月10日、94年3 月
    3 日土地勘清查表、(4)戊○○94年1 月19日「申請書」、賢
    祥公司94年1 月18日「說明書」、賢祥公司與戊○○、張金
    泉於93年11月8 日所訂立之「土地無償借用同意書」、被告
    己○○即賢祥公司於94年3 月31日「申請書」、(5)國有財產
    局94年11月22日台財南改字第0940049327號函及附件、94年
    1 月7 日台財南改字第0940000914號函、(6)賢祥公司93年11
    月25日申請通行使用國有土地切結書、94年4 月11日台財南
    改字第0940012837號函、95年1 月26日刑事陳報狀與附件、
    95 年2月27日刑事陳報狀及其附件、臺灣高雄地方法院檢察
    署公務電話紀錄等在卷可資佐證。然訊據被告己○○、丁○○2 人均堅詞否認有何竊佔犯行，被告己○○辯稱：鐵皮屋
    跟貨櫃屋非伊所建置，伊只有委託會計師丁○○幫忙找停車
    場，其餘均不知情，賢祥公司的車確實沒有停到系爭土地等
    語。被告丁○○辯稱：伊是受被告己○○委託代尋合法土地
    作為停車場，於93年12月13日以賢祥公司名義向國有財產局
    申請專案委託經營上開土地，國有財產局雖於94年3 月27日
    核准，惟所核之租金過高不符成本，賢祥公司於94年3 月31
    日申請註銷專案委託經營，國有財產局於94年4 月11日核准
    。伊從未實際使用系爭土地及放置任何地上物，並已納該申
    請期間應視同承租使用之補償金新台幣（下同）3 萬925 元
    ，所檢附土地無償借用同意書及各種說明書等，乃為申請需
    要所書寫，係依該局規定具結：「該地上已經他人放置不同
    地上物使用，須由本人自行排除」，附件中並說明概括承受
    該項他人佔用放置物品，惟實際情形其僅止於申請過程，並
    未開始使用等語。經查：
  (一)依卷內資料所示，本件被告2 人就證人戊○○所有土地，以
    賢祥公司名義於93年9 月30日向高雄市監理處申請設置停車
    場，惟於93年10月15日遭駁回；嗣於93年11月25日就系爭土
    地，附具申請書、切結書、土地無償借用同意書等文件，向
    國有財產局申請通行使用系爭土地，國有財產局於93年12月
    10 日 勘查土地；被告2 人又於93年12月13日改申請專案委
    託經營系爭土地、國有財產局於94年1 月4 日至現場會勘、
    94 年3月30日核准，賢祥公司隨即於94年3 月31日申請註銷
    專案委託經營、國有財產局於94年4 月11日核准註銷，此有
    上開土地無償借用同意書、申請書、申請通行使用國有土地
    切結書、國有財產局南區辦事處本處土地勘清查表、使用現
    況圖、現場照片等在卷可稽（見偵卷第12頁至第14頁、第47
    頁、第49頁至第51頁、第58頁、第59頁至第64頁、第69頁至
    第73頁、第98頁、本院易字卷第43頁至第44頁）。又證人戊○○94年1 月7 日接獲國有財產局通知補繳使用補償金
    288115 元 函文，被告丁○○乃代證人戊○○於96年1 月19
    日提出申請書申覆，並附具賢祥公司說明書、前揭土地無償
    借用同意書等文件送國有財產局，國有財產局於94年3 月3
    日至現場勘查、94年4 月21日經國有財產局認定非屬證人戊○○占用，此亦有國有財產局94年1 月7 日台財南改字第
    0940000914 號 函文、戊○○94年1 月19日「申請書」、賢
    祥公司94年1 月18日「說明書」、賢祥公司與戊○○、張金
    泉於93年11月8 日所訂立之「土地無償借用同意書」、94年
    3 月3 日會勘紀錄等在卷可佐（見偵卷第44頁至第48頁、第
    57頁），復為
    當事人所不爭執，是前開相關案件申請過程均與事實相符，
    至堪認定。
  (二)公訴意旨認被告2人自93年11月間某日起竊佔系爭土地等語
    ，惟證人即介紹戊○○土地及系爭土地與被告2人之辛○○
    ，於本院審理中結證稱：系爭土地是伊介紹被告丁○○用以
    申設停車場使用，申請過程中發現系爭土地為國有地等語明
    確（見本院卷第95頁至第97頁），是自前述被告2人多次尋
    地、申請等過程及證人辛○○之證述觀之，被告2人於93年9
    月間即曾以證人戊○○所有土地，向高雄市監理所申請設置
    停車場，惟因未面臨12米道路而遭駁回，嗣於93年11月、12
    月間向國有財產局申請通行權及委託經營，如前所述，顯見
    其主觀上對系爭土地，自始只有「承租」之意思，而無為自
    己或第3 人「所有」之竊佔意圖，要與刑法上竊佔罪之構成
    要件不符。雖公訴人認被告2 人明知並無使用權源，而在國
    有財產局核准使用權之前，先予占用，即該當竊佔罪之構成
    要件，惟縱使被告2 人確有客觀上之竊佔行為，仍應證明其
    主觀上亦具不法「所有」之意圖，始足當之，若其無權占用
    之行為，係為將來欲申請使用系爭土地，而非據為己有之意
    思，則雖其占有之時並無占有權源，則亦與竊佔罪之構成要
    件不符，被害人僅得依民事之法律關係主張其權利。復參以
    被告2 人如確有竊佔意圖，何須於竊佔行為完成後，又向國
    有財產局申請通行權或委託經營，而自曝其竊佔之事實？顯
    與一般常情不符。從而，揆諸首揭規定、判例意旨及說明，
    被告2 人為申請停車場設置，對於系爭土地有為第三人賢祥
    公司租用或使用之意圖，並隨即向國有財產局申辦相關程序
    ，是不論其客觀上是否有竊佔行為，均因欠缺主觀犯意而不
    構成該罪。
  (三)又公訴人認系爭土地上地上物均係被告2人所放置等語。惟
    查，證人辛○○於本院中，經辯護人提示偵卷第70頁93年12
    月10日國有財產局國有土地勘（清）查表－使用現況略圖及
    照片後，結證稱：93年介紹土地當時，就有相片所示之建築
    物等語綦詳（見本院卷第95頁）；復本件被告申請通行權使
    用時，國有財產局於93年12月10日第一次勘查系爭土地時，
    系爭土地已有地上物存在，土地勘清查表上並記載：「本案
    據賢祥交通公司人員稱原使用人丙○○已讓渡於戊○○，許
    君再將該筆土地出租於賢祥交通公司使用。」（見前揭偵卷
    第69頁「財政部國有財產局南區辦事處本處土地勘清查表列
    印（勘清查後））；94年3 月3 日再度會勘時，地上物並未
    更動，其勘清查表上記載為：「(二)、本案土地實際占用及承
    租人丙○○面積合計264 ㎡，戊○○並無占用，自民國93年
    11月起，該國有土地為賢祥交通公司所占用。(三)原被丙○○
    占用及承租部分，依戊○○陳述，丙○○並未讓渡他，所以
    實際使用人仍為丙○○。」（詳見偵卷第48頁「會勘紀錄」
    ）；是國有財產局承辦人員於93年12月10日勘查現場時，如
    被告2 人係於93年11月間某日著手竊佔行為，則同年12月10
    日國有財產局人員至現場勘查時，理應呈現甫整地完成、建
    築物全新之風貌，惟國有財產局卻仍開出針對證人戊○○開
    出自88年12月起至93年11月間止長達5 年之補繳使用補償金
    通知函（見本院卷第57頁），足認當時國有財產局人員依所
    勘查結果認定系爭土地為被告2 人以外之人所佔用，且已佔
    用長達5 年以上，並對證人戊○○於94年1 月7 日開出國有
    財產局通知補繳使用補償金288,115 元之函文；又在證人戊○○收到繳款通知後，被告2 人以證人戊○○申請書、賢祥
    公司說明書等文件，自承自己自93年11月間起開始有佔用行
    為，而後國有財產局並有94年3 月3 日之勘查；然國有財產
    局以相同之佔用行為（亦即93年12月10日勘查後，至94年3
    月3 日、94年6 月7 日數次之勘查，現況均相同，此亦有證
    人乙○○於本院中結證明確，見本院卷第86頁至第89頁），
    先認定自88年12月起至93年12月止已遭他人佔用長達5 年之
    久，嗣又認定被告2 人自93年11月間起有本件竊佔行為，其
    認定之佔用事實前後矛盾，令人存疑。再參以國有財產局93
    年12月10日進行第一次現場堪查時，距離被告2 人行為時點
    最近，且當時尚無任何利害關係出現（嗣後即因證人戊○○
    遭通知補繳使用補償金而出現利害關係），被告2 人甫接洽
    本件土地，其目的又在取得系爭土地之使用權（申請通行權
    ），應以該次勘查之結果最接近真實，且核與證人辛○○之
    證述相符。又證人戊○○於偵查中亦具結證稱：伊租地給林
    文和讓他在那放車，他有用貨櫃並用鐵片蓋在那當廁所的樣
    子，不知己○○與林文和之關係，國有財產局有去現場問伊
    有無使用系爭土地，伊說有通行使用，關於土地無償借用同
    意書，是他們拉著伊的手去蓋的，伊根本不懂，只有租地給
    林文和而已等語（見偵卷第78頁）；嗣至本院審理中到庭接
    受交互詰問時，證稱：不認識被告2 人、不知賢祥公司租地
    之事，不知94年1 月19日申請書、土地無償借用同意書等，
    上面印章也不是伊的，對於國有財產局是否有至現場勘查已
    經忘記，亦不知鐵皮屋等是何人所建造，只知道有租地給案
    外人林文和，其餘均不知道等語（見本院卷第89頁至第93頁
    ），其對於國有財產局至系爭土地現場勘查之事實予以否認
    ，然證人戊○○有在94年3 月3 日會勘紀錄上簽名，有前揭
    國有財產局會勘紀錄可按（見偵卷第48頁），足見證人戊○○所述不知國有財產局至現場會勘之詞，非可採信，惟其於
    偵查中所證述：所出租土地上已有用貨櫃並用鐵片蓋在那當
    廁所的樣子等情，則核與證人辛○○之證述相符，堪信被告
    2 人所辯系爭土地之地上物確係於被告2 人承租（或借用）
    前即已存在，而非被告2 人所放置等情，均為真實。又雖公
    訴人爭執被告2 人遲至審理中始提出證人辛○○，然依調查
    系爭土地所辦理之93年9 月15日、93 年10 月12日土地使用
    分區證明書（見本院卷第124 頁至第127 頁）所示，證人戊○○所有土地及系爭土地之申請人均係「辛○○」，足證人
    辛○○確係參與被告2 人以證人戊○○所有土地申設停車場
    ，並發現系爭土地為國有土地等過程，其證言自屬可採。是
    系爭土地上之地上物，早在被告2 人接洽土地之前，即已存
    放於系爭土地之上，被告2 人所為之辯解尚非無據，堪信其
    為真實。
  (四)另證人即國有財產局承辦人甲○○雖於檢察官偵查中具結證
    稱：被告2 人先把貨櫃放進去了，才申請通行權（按93年11
    月25日申請），後來又改申請委託經營方式以取得土地使用
    權等語（見偵卷第23頁至第24頁，又因證人甲○○於本院審
    理時，因中風仍在昏迷中，無法傳喚到庭協助釐清案情），
    惟據國有財產局職員即證人乙○○於本院審理中亦結證：93
    年12月10日到現場勘查時伊會先確認使用範圍及地上狀況，
    當時是呂先生說東西是他們的等語（見本院卷第85頁）。彼
    等2 人對於系爭土地地上物係由何人所放置，核與前開94年
    1 月7 日台財南改字第0940000914號函所載不同，被告2 人
    係在證人戊○○遭國有財產局通知補繳使用補償金時，始由
    被告丁○○代證人戊○○提出申請書、說明書、土地無償借
    用同意書等文件，自承地上物為賢祥公司所有，為被告丁○○所自承（見偵卷第102 頁），觀諸該等文件之內容，94年
    1 月18日之賢祥公司說明書：「於本公司借用前均為空地，
    俟本公司開始作為停車場使用後，便陸續放置貨櫃屋及加蓋
    鐵皮屋，以為方便辦公使用」；93年11月8 日所訂立之「土
    地無償借用同意書」記載：「立同意書人張金泉、戊○○等
    二人願將其所有座落於高雄縣大社鄉○○段
    1056、1056之1 、1057、1058及中里段1147、1147之1 號空
    地無償借予賢祥交通事業有限公司作為停車場使用，…」；
    戊○○94年1 月19日「申請書」記載：「二、查鈞局所核算
    之佔用期間為民國88年12月間至民國93年11月，惟本人所佔
    用期間乃至民國93年11月始開始…」「確實佔用時間應為民
    國93年11月，與鈞局所核算之期間差異甚大，本人實為不服
    。三、現檢附本人與賢祥交通事業有限公司所訂之同意書、
    及說明書為憑…」等內容（見偵卷第45頁至第47頁），顯見
    該份申請書、說明書、土地無償借用同意書中，對於88年12
    月間至93年11月間之日期、93年11月起始佔用，佔用前均為
    空地等說明，均係針對94年1 月7 日國有財產局通知證人戊○○補繳之函文而作成，若被告2 人於第一次勘查系爭土地
    時，即自承系爭土地地上物為其所佔用，何以國有財產局承
    辦人員甲○○、乙○○等人於93年12月10日為「本案據賢祥
    交通公司人員稱原使用人丙○○已讓渡於戊○○，許君再將
    該筆土地出租於賢祥交通公司使用。」之勘查結果記載後，
    猶以證人戊○○為補繳土地使用補償金之對象核發通知函？
    而至證人戊○○收受補繳通知函後，因被告2 人自承係彼等
    自93年11月間開始佔用，證人甲○○、乙○○始認定系爭土
    地佔用人並非證人戊○○，此有前揭國有財產局94年4 月21
    日函文在卷可稽（見偵卷第44頁），顯見證人甲○○、乙○○嗣後認定系爭土地為被告2 人所佔用，係源自被告丁○○
    提出之前揭申請書、說明書、土地無償借用同意書之記載，
    及渠等至現場會勘時被告丁○○所自承，而無何具體依據可
    資佐證，亦與其原本之認定相互矛盾已如前述。
  (五)公訴意旨復以被告丁○○雖於偵查中供稱：我們去的時候確
    實是空地等語，認被告2 人確有本件竊佔犯行，惟於同日偵
    查中，被告丁○○亦稱：因為承租前系爭土地與私人土地混
    在一起，平常進出車輛頻繁，現場許多地上物物，國有財產
    局表示以後要伊負責清除，所以伊才會認定那些東西伊要負
    責清除，等於是說須暫時承受那邊（地上物）等語（見偵卷
    第102 頁），是亦不得僅依被告丁○○片段之供述，而認被
    告業已自白本件竊佔行為；復公訴意旨認：被告2 人在上開
    說明書、申請書中，係均係向國有財產局說明「戊○○於93
    年11月間即將其所有上開土地借給賢祥公司，並無佔用上開
    國有土地」乙節，而非向國有財產局表明「賢祥公司願意承
    受上開國有土地上之地上物，以方便申請使用上開國有土地
    」一事；而被告丁○○又受賢祥公司委託處理停車場設置事
    宜，並無為替戊○○脫罪而虛構事實，陷害賢祥公司之可能
    等語。惟前開說明書、申請書均係針對國有財產局追究戊○○無權佔用上開國有土地而作成業如前述，且於被告2 人對
    於系爭土地地上物，認為未來均將由彼等負清除責任，且可
    免除證人戊○○之繳款義務，從商人以和為貴及利人且無損
    己之角度看來，亦非全無可能，另參國有財產局93年12月16
    日臺財產南改字第0930048263號函「…說明二、查本案土地
    現為他人佔用，如貴公司仍須申辦委託經營，請自行切結倘
    經核准辦理委託經營，佔用地上物將自行排除…」等內容以
    觀（見偵卷第12頁至第13頁），足認被告丁○○所為之辯解
    與事實相符，亦屬可採。
  (六)公訴意旨亦認：被告己○○即賢祥公司於94年3 月31日「申
    請書」載明「…本公司既已申請撤銷所申請專案委託經營鈞
    局經管之高雄縣大社鄉○里段1148之1 地號國有土地，自即
    日已遷移他處，並搬完地上物之所有設備... 」等語（見偵
    卷第49頁），賢祥公司事後既已搬遷地上物之所有設備，並
    向國有財產局陳報，以及上開國有土地本係空地，戊○○並
    未經營交通運輸業，無須設置停車場、辦公室等情，亦可反
    證地上物確係被告等2 人所設置等語。然查，該份申請書之
    內容係針對94年4 月21日國有財產局臺財產南改字第094001
    6213號函（見偵卷第44頁）而作成，為符合撤銷規定，被告
    2 人前既已配合國有財產局、地主即證人戊○○，自承地上
    物為其所有，則在其後續程序中所為94年3 月31日申請書之
    說明，亦符常情，尚難以此遽認被告2 人有為本件竊佔犯行
    。
  (七)另兩造就被告2 人已完納自93年11月間起至94年6 月之土地
    使用補償金，據以認定被告2 人是否有本件竊盜犯行，然查
    ，竊佔罪屬即成犯，於竊佔行為完成時即已既遂，至其後是
    否有補繳補償金，均屬犯後態度之問題，要與本件竊佔罪是
    否成立無關。又辯護人於本院審理中聲請傳喚林文和到庭作
    證，惟本案事證已臻明確，本院認尚無傳喚證人林文和之必
    要，併附此敘明。
四、綜上，被告2人為申設停車場而需承租系爭土地，其主觀上
    並無竊佔系爭土地之意圖，且系爭土地之地上物在被告2人
    前往接洽土地時，即已存在，國有財產局前往系爭土地現場
    勘查時，亦判斷於賢祥公司申請之前即已存在，並據以向被
    告以外之人通知補繳使用補償金業如前述，是被告2人既無
    主觀上之竊佔意圖，客觀上亦無竊佔之行為，自難認彼等2
    人有為本案竊佔之犯行。此外，公訴人對於犯罪事實，應提
    出證據及說服之實質舉證責任，倘其提出證明之方法，無從
    說服法院以形成被告有罪之心證，基於無罪推定原則，自應
    為無罪之諭知；茲本件公訴人並未提出適合於證明被告上開
    詐欺犯罪事實之積極證據，並說明其證據方法與待證事實之
    關係，本院依卷內訴訟資料，復已逐一剖析，參互審酌，認
    被告2人上開行為，尚屬犯罪不能證明，揆諸前揭判例意旨
    及說明，被告2人之行為應為無罪諭知。
據上論斷，應依刑事訴訟法第301 條第1 項，判決如主文。
本案經檢察官庚○○到庭執行職務。
中　　華　　民　　國　　96　　年　　11　　月　　28　　日
              刑事第二庭  審判長法  官  田平安
                                法  官  錢衍蓁
                                法  官  呂明燕
以上正本證明與原本無異。
如不服本判決應於收受本判決後10日內向本院提出上訴書狀，並
應敘述具體理由，如未敘述上訴理由者，應於上訴期間屆滿後20
日內補提理由書狀於本院（均須按他造當事人之人數附繕本）「
切勿逕送上級法院」。
中　　華　　民　　國　　96　　年　　11　　月　　29　　日
                                書記官  陳瓊芳
